【裁判字號】    99,易,89
【裁判日期】    990722
【裁判案由】    過失傷害等
【裁判全文】
臺灣花蓮地方法院刑事判決                99年度易字第89號
公  訴  人  臺灣花蓮地方法院檢察署檢察官
被      告  丁○○
            丙○○
上列被告等因過失傷害等案件，經檢察官提起公訴（98年度偵字
第5702號），被告等於準備程序中均為有罪之陳述，經本院裁定
改行簡式審判程序，判決如下：
    主  文
丁○○犯過失傷害致人重傷罪，處有期徒刑伍月，如易科罰金，
以新臺幣壹仟元折算壹日。
丙○○犯頂替罪，處拘役貳拾日，如易科罰金，以新臺幣壹仟元
折算壹日。緩刑貳年。
    事  實
一、丁○○與丙○○（起訴書誤載為涂國峰）係兄弟，兩人為旁
    系血親二親等之關係，丁○○於民國98年9月8日下午3 時許
    ，駕駛車牌號碼IK-1290號自小客車沿花蓮縣瑞穗鄉○○路○
    段由南往北行駛，於同日下午3時30 分許，行駛至花蓮縣瑞
    穗鄉○○路與北六路口，本應注意汽車駕駛人行經無號誌之
    交岔路口，均應減速慢行，作隨時停車之準備；且在劃有分
    向限制線之路段，不得駛入來車之車道內、汽車行駛時，駕
    駛人應注意車前狀況，並隨時採取必要之安全措施，而依當
    時天氣晴、日間自然光線、柏油路面、路面乾燥、無缺陷、
    亦無障礙物、視距良好之情形，並無不能注意之情事，竟疏
    未注意，適有由乙○○騎乘之車牌號碼WUT-738 號之機車沿
    其位於瑞穗鄉○○路○段152號住處前之巷道由西往東行駛而
    來，本應注意車輛行駛時，駕駛人應注意行至無號誌交岔路
    口車道數相同者，左方車應暫停讓右方車先行，而依當時情
    形，又無不能注意之情事亦疏未注意，因丁○○行經上開無
    號誌之交岔路口，未減速慢行，作隨時停車之準備，且跨越
    中心分向線行駛，而乙○○之左方車未暫停讓右方車之丁○○先行，因上述雙方之過失，丁○○所駕駛之自小客車撞擊
    乙○○騎乘之機車，致乙○○人車倒地，受有頭部外傷併右
    側額頂顳硬膜下出血、缺血性腦幹病變、右脛腓骨骨折、水
    腦、四肢偏癱等重傷害。丙○○明知其並非前揭駕車肇事者
    ，竟意圖使實際肇事者即丁○○隱避而免於刑事訴追，於翌
    日（9日）上午8時28分許，在花蓮縣警察局鳳林分局為警詢
    問時，即出面頂替，並謊稱上開自用小客車係其所為駕駛，
    企圖脫免丁○○過失傷害之嫌疑，嗣因證人周思萍等人於警
    詢之陳述與丙○○之陳述不符，始查知上情。
二、案經乙○○之配偶即告訴代理人甲○○訴由花蓮縣警察局鳳
    林分局報請臺灣花蓮地方法院檢察署檢察官偵查起訴。
    理  由
一、本件被告丁○○、丙○○所犯均非係死刑、無期徒刑、最輕
    本刑為3 年以上有期徒刑之罪，或高等法院管轄第一審案件
    ，被告丁○○、丙○○於本院準備程序進行中，就被訴事實
    均為有罪之陳述，本院裁定改依進行簡式審判程序審理，合
    先敘明。
二、上揭犯罪事實，業據被告丁○○、丙○○於檢察官偵查時及
    本院審理時坦承不諱，並有證人周思萍、周思羽、曾進發、
    張美貴於警詢時證述明確，且有道路交通事故現場圖、道路
    交通事故調查報告表(一)、(二)各1份、照片22 張、財團法人基
    督教門諾會醫院診斷證明書3 份在卷可稽。被告丁○○、丙○○之自白，核與事實相符，堪以採信。
三、按汽車行經無號誌路口，應減速慢行，作隨時停車之準備；
    在劃有分向限制線之路段，不得駛入來車之車道內；汽車行
    駛時，駕駛人應注意車前狀況及兩車併行之間隔，並隨時採
    取必要之安全措施；道路交通安全規則第93條第1項第2款、
    第97條1項第2款、第94條第3 項分別規定有明文。本案被告
    丁○○考領有普通小型車駕駛執照，其駕駛自用小客車本應
    注意上開規定，且於案發當時天候晴、日間自然光線、柏油
    路面、乾燥、無缺陷、無障礙物、視距良好等一切情狀，有
    道路交通事故調查報告表(一)在卷可稽，是依被告丁○○之智
    識、能力，應無不能注意之情事，被告丁○○竟疏於注意上
    揭規定，駕駛上開自用小客車與被害人乙○○所騎乘之機車
    發生碰撞，致被害人受有前揭傷害，被告丁○○就本件事故
    之發生顯有過失至為明確，且其過失之行為造成被害人受有
    上揭傷害，兩者間亦顯有相當因果關係。又按「行至無號誌
    或號誌故障而無交通指揮人員指揮之交岔路口…未設標誌、
    標線或號誌劃分幹、支道者…車道數相同時，轉彎車應暫停
    讓直行車先行；同為直行車或轉彎車，左方車應暫停讓右方
    車先行」道路交通安全規則第102條第1項第2 款亦定有明文
    。本案被害人為行駛在支線道上，本應禮讓幹線道之車輛先
    行，而疏未注意及此，即行駛過該路口，亦有過失。再者，
    本件車禍經送臺灣省花東區車輛行車事故鑑定委員會鑑定結
    果，亦認被告駕駛自用小客車行經無號誌之交岔路口，未減
    速慢行，作隨時停車之準備，且跨越中心分向限制線行駛；
    被害人駕駛機車行經無號誌交岔路口，左方車未讓右方車先
    行二者同為肇事原因。此有臺灣省花東地區車輛行車事故鑑
    定委員會鑑定意見書1 份在卷可參。又被害人乙○○因本件
    車禍所受有頭部外傷併右側額頂顳硬膜下出血、缺血性腦幹
    病變、右脛腓骨骨折等傷害，經治療後對聲音、影像稍有轉
    頭、注視反應外，餘與植物人狀態接近，此有財團法人基督
    教門諾會醫院診斷證明書、99年4月20日基門醫盛字第99-07
    46號函1 份在卷可稽。足認被害人所受之傷害係屬於重傷害
    灼然。另被害人就本案車禍雖與有上開所述之過失，然仍不
    能解免被告之刑事責任。
四、綜上所述，本案事證已臻明確，被告二人犯行，均堪以認定
    。
五、核被告丁○○所為，係犯刑法第284條第1項後段之過失致重
    傷害罪。按道路交通管理處罰條例第86條第1 項關於『酒醉
    駕車』加重其刑之規定，該酒醉駕車係指何義，是否須達不
    能安全駕駛之標準，始可認定酒醉駕車，實有探究之必要，
    在已達絕對不能安全駕駛之情形（指呼氣酒精濃度達每公升
    0.55毫克以上），因酒精已使駕駛人產生平衡感與判斷力障
    礙升高之行為表現，且肇事比率比一般未飲酒時高出10倍，
    因該依實際偵測所得之統計值，係屬經驗科學上所肯定之客
    觀實驗數據，固可認定酒醉駕車無疑；但在呼氣酒精濃度達
    每公升0.55毫克以下時，是否屬酒醉駕車，則有疑義。因該
    條文僅單純規定『酒醉駕車』，並非規定『酒醉駕車而不能
    安全駕駛』，且刑法第185條之3 規定（88年4月22日增訂）
    ，係在道路交通處罰條例第86條第1 項增訂『酒醉駕車』（
    86年1月22日增訂，88年3月1 日施行）後始增訂，顯見增訂
    『酒醉駕車』加重其刑之規定時，立法者尚無法預測未來立
    法情形，而事先以『不能安全駕駛』作為認定『酒醉駕車』
    之標準，故在呼氣酒精濃度達每公升0.55毫克以下之情形，
    尚無法以未達不能安全駕駛之標準，即直接認定非屬酒醉駕
    車，而不得加重其刑。又道路交通管理處罰條例第86條第 1
    項於86年1月22 日增訂時，係同時增訂酒醉、吸食毒品或迷
    幻藥駕車（立法理由：世界先進國家，對於酒醉、吸食毒品
    或迷幻藥駕車致人受傷或死亡者，均以加重刑事責任予以制
    裁，爰於第一項增列上述情形‧‧），觀之法條文義，其中
    吸食毒品或迷幻藥駕車部分，並未限定需施用後達不能安全
    駕駛之程度，始可適用，是在同時列舉規定之立法技術及酒
    醉、吸食毒品或迷幻藥駕車，均會影響交通安全之同一考量
    下，酒醉駕車亦應作同一解釋；再者，參酌道路交通安全規
    則第114條第2款（即汽車駕駛人，飲酒後其吐氣所含酒精成
    分超過每公升0.25毫克以上者，不得駕車）、第三款（即吸
    食毒品、迷幻藥、麻醉藥品或其相類似管制藥品者，不得駕
    車）及道路交通管理處罰條例第86條第1 項等規定，可知事
    實上，道路交通管理處罰條例第86條第1 項規定，係將道路
    交通安全規則第114條第2款、第3 款不得駕車之規定，移植
    作為加重其刑之規定，準此，在吸食毒品、迷幻藥部分之條
    文一致下，解釋酒醉駕車亦應以『飲酒後其吐氣所含酒精成
    分超過每公升0.25毫克以上者』作為標準甚明。查，本件證
    人周思萍、周思羽於警詢時稱：本件事禍發生後，伊到現場
    有與被告丁○○近距離談話，有聞到被告丁○○有很濃的酒
    味，且臉很紅、走路不穩等語；證人張美貴、鄭雙慶於警詢
    時則證稱：並未聞到酒味，但被告丁○○有說他有喝酒等語
    ；被告丁○○於警詢、本院準備程序時亦坦承其於本件車禍
    發生前半小時有飲用罐裝啤酒3 瓶等語明確；惟因本件車禍
    發生後，於員警至現場處理時，並未對被告丁○○施以呼氣
    酒精濃度測驗，故並無本件車禍發生當日被告丁○○所為酒
    精濃度測定值可為參考，憑以判斷被告丁○○是否有酒醉駕
    車之情事。又經公訴人之協助，本院囑託本件承辦單位之員
    警，依被告丁○○於本院準備程序所稱之情形，讓被告丁○○先飲用罐裝啤酒3 瓶後，經過半小時，依正常測試程序施
    測，測得丁○○呼氣酒精濃度為每公升0.24毫克，此有酒精
    濃度測定紀錄表1 紙在卷可稽（見本院卷第58頁），尚未達
    上揭道路交通管理處罰條例所規定每公升0.25毫克以上應予
    處罰之規定；復因本件車禍發生後未立即對被告丁○○為酒
    測，又無其他積極證據足以證明被告丁○○於當日有酒醉呼
    氣酒精濃度達每公升0.25毫克以上之情事，基於罪疑唯輕及
    懷疑利益歸被告之原則，不爰依道路交通管理處罰條例第86
    條第1 項規定加重其刑，附此敘明。核被告丙○○所為，係
    犯刑法第164條第2項之頂替罪。查被告丁○○與被告丙○○
    兩人為親兄弟，互為旁系血親二親等，此有其二人之身分證
    之正、反影本各1 份在卷可佐，被告丙○○為隱匿其弟弟即
    被告丁○○之過失致重傷害犯行而犯刑法第164條第2項頂替
    罪，爰依刑法第167 條規定減輕其刑。爰審酌被告丁○○之
    上揭過失行為致本件車禍發生，其過失程度非輕，致被害人
    因此成為植物人，犯罪所生危害非輕，迄今尚未與被害人達
    成民事上和解，業據被害人之夫甲○○於本院審理時陳述明
    確；又被告丙○○為使其弟即被告丁○○免受刑事追訴，而
    為頂替，雖出於兄長之愛，但卻阻礙司法偵查追訴之公平正
    義，所為非是；及被告二人之各自之素行、智識程度、犯後
    均坦承犯行等一切情狀，各量處如主文所示之刑，併均諭知
    易科罰金之折算標準。末按被告丙○○未曾受有期徒刑以上
    刑之宣告，此有臺灣高等法院被告前案紀錄表1 份附卷可稽
    ，其犯罪後已坦認犯行，顯已深知悔悟，本院認其經此教訓
    後，當知警惕，應無再犯之虞，因認其所宣告之刑，以暫不
    執行為適當，併予宣告緩刑2年，以啟自新。
據上論斷，應依刑事訴訟法第299條第1項前段、第273條之1第 1
項，刑法第284條第1項後段、第164條第2項、第167條、第41 條
第1項前段，第74條第1項第1款，刑法施行法第1條之 1，判決如
主文。
本案經檢察官黃蘭雅到庭執行職務。
中    華    民    國    99    年    7     月    22    日
                  刑事第四庭    法  官  陳月雯
以上正本證明與原本無異。
如不服本判決應於收受送達後10日內向本院提出上訴書狀，並應
敘述具體理由。其未敘述上訴理由者，應於上訴期間屆滿後20日
內向本院補提理由書(均須按他造當事人之人數附繕本)「切勿逕
送上級法院」。告訴人或被害人如對於本判決不服者，應具備理
由請求檢察官上訴，其上訴期間之計算係以檢察官收受判決正本
之日期為準。
中    華    民    國    99    年    7     月    22    日
                                書記官
附錄本判決論罪之法律條文：
中華民國刑法第284條
因過失傷害人者，處6月以下有期徒刑、拘役或5百元以下罰金，
致重傷者，處1年以下有期徒刑、拘役或5百元以下罰金。
從事業務之人，因業務上之過失傷害人者，處1 年以下有期徒刑
、拘役或1千元以下罰金，致重傷者，處3年以下有期徒刑、拘役
或2千元以下罰金。
中華民國刑法第164條
藏匿犯人或依法逮捕拘禁之脫逃人或使之隱避者，處2 年以下有
期徒刑、拘役或5百元以下罰金。
意圖犯前項之罪而頂替者，亦同。

司法院資訊處製作；財團法人民間司法改革基金會備份。
